臺灣高等法院臺南分院刑事判決
109年度上易字第568號
上  訴  人  臺灣嘉義地方檢察署檢察官
被      告  陳柏穎


上列上訴人因被告重利案件，不服臺灣嘉義地方法院109年度易
字第385號中華民國109年8月31日第一審判決（起訴案號：臺灣
嘉義地方檢察署109年度偵字第2219號），提起上訴，本院判決
如下：
    主  文
上訴駁回。
    理  由
壹、公訴意旨略以：被告陳柏穎得知被害人李健明積欠他人債務
    急需借貸金錢償還而陷於急迫之際，乃基於重利之犯意，於
    民國108年11月間某日，在嘉義縣○○鄉○○村○○路000號竹崎鄉
    立游泳池旁停車場前，貸款新臺幣（下同）7萬元與被害人
    ，並約定每月為1期，每期利息為7仟元，並由被害人當場簽
    立借據（含金額7萬元本票）1張供作借款擔保後，被告當場
    預扣第一期利息7仟元，僅交付6萬3仟元與被害人，而取得
    週年利率為133％（計算式：7,00012/63,000100％=133％）
    之與原本顯不相當之重利，之後並陸續以現金或匯款方式向
    被害人收取利息，而實際向被害人取得1萬4仟元之利息。因
    認被告涉犯刑法第344條第1項之重利罪嫌。
貳、犯罪事實應依證據認定之，無證據不得認定其犯罪事實；又
    不能證明被告犯罪者，即應諭知無罪之判決，刑事訴訟法第
    154條、第301條第1項分別定有明文。現行刑事訴訟法並無
    禁止被害人於公訴程序為證人之規定，自應認被害人在公訴
    程序中具有證人適格，然被害人與一般證人不同，其與被告
    處於絕對相反之立場，其陳述之目的，在使被告受刑事訴追
    處罰，內容未必完全真實，證明力自較一般證人之陳述薄弱
    。故被害人縱立於證人地位而為指證及陳述，且其指證、陳
    述無瑕疵可指，仍不得作為有罪判決之唯一依據，應調查其
    他證據以察其是否與事實相符，亦即仍須有補強證據以擔保
    其指證、陳述之真實性，始得採為斷罪之依據（最高法院94
    年度臺上字第3326號判決意旨參照）。　　
參、公訴意旨認被告涉犯重利罪嫌，係以被告於偵查中之供述、
    被害人之證述、嘉義縣警察局竹崎分局搜索扣押筆錄、扣押
    物品目錄表、扣押物品清單、中國信託銀行之交易明細表、
    中國信託銀行帳號000000000000號帳戶客戶基本資料及交易
    明細表、借據、本票、被告與被害人之LINE對話紀錄翻拍照
    片等為據。被告否認有何重利犯行，辯稱：我不知道這樣會
    是重利等語（本院卷第42頁）。
肆、本院之判斷：
一、關於本件借款時間、地點及金額部分，經查：
㈠、被害人於偵查中證稱：我於108年7月間向被告借款，我是跟
    他借7萬元，我們一開始約定7天為1期，後來我無法付利息
    ，本金還剩下5萬元，後來改1個月1期，我只有跟他借這一
    次，警卷第24頁匯款憑證是我匯款給被告，有多少就給他多
    少，警卷第36頁是我向被告借錢的支票及借據，因為我參選
    里長有欠人家錢才會借錢來還，我急著要還錢，也會有人來
    向我討錢等語（偵卷第27-28頁），於原審審理時證稱：我
    向被告借7萬元，有簽借據跟本票，只有借過1次錢，簽借據
    跟本票的日期就是借款的日期，就是108年6月22日（原審卷
    第103-105頁）、我所提供的明細日期分別為108年12月9日
    、108年12月23日、109年1月2日，這段期間我也有付利息給
    被告，只是沒有留下憑證，被告這段期間也有當面跟我拿利
    息錢，不一定都是匯款，我利息也不見得會每期還到足夠，
    有錢就多少還一點。我總共還被告多少利息我也不記得了。
    到109年的時候我就沒有錢了，所以就開始只有還本金等語
    （同卷第107頁），被害人證稱108年6月22日向被告借款7萬
    元，並陸續清償，另有在被告嘉義縣○○鄉○○村○○00號住處內
    ，經搜索扣得之本票1張（面額7萬元、發票人李健明，發票
    日108年6月22日）、借據（立據人：李健明，借款7萬元，
    日期：108年6月22日）影本（警卷第36頁），及嘉義縣警察
    局竹崎分局搜索扣押筆錄、扣押物品目錄表、收據及扣案物
    照片（警卷第29-35頁、45-47頁）可佐。
㈡、本件借款時間為108年6月22日，有上開被害人之指述及扣案
    本票、借據可佐，核與被告於原審審理程序供稱：從108年6
    月22日借錢給被害人之後，除了跟被害人講說還本金就好以
    外，沒有再跟被害人約定還款，我只有借這1次7萬元而已（
    原審卷第108頁）等情，亦屬相符，是起訴意旨認定借款時
    間為108年11月間，尚有誤解。然犯罪之時間，除有特殊情
    形外，並非構成犯罪事實之要素，有罪判決關於時間之記載
    ，旨在辨別犯罪之同一性。如其對於犯罪行為人犯罪之地點
    、犯罪態樣及其他相關之客觀事實，已明白認定詳細記載，
    且依此項記載，已達於可得確定之程度，而無礙於犯罪同一
    性之辨別（最高法院102年度台上字第3388號判決意旨參照
    ），本件依起訴書之記載，已就被告於竹崎鄉立游泳池旁停
    車場前借款被害人7萬元，並約定每月為1期，每期利息7仟
    元，並當場預扣1期利息後，實際交付被害人6萬3仟元等重
    利罪之構成要件事實記載明確，且足以特定犯罪之同一性，
    起訴書雖就犯罪時間誤認為108年11月間，然因無礙於犯罪
    事實之同一性，應由本院逕予更正，不受起訴意旨之拘束。
㈢、被害人雖於警詢時另指稱：108年7月中旬某日15時許，向被
    告借款5萬元，實拿42,500元，雙方言明7日為1期，1期需給
    付7,500元利息，達成協議雙方再約定竹崎真武廟（嘉義縣○
    ○鄉○○村○○○000號）前廣場交易取款，並簽立5萬元商業本票
    1張交付給對方等語（警卷第14頁），然因無何證據足以補
    強被害人上開指訴，且被害人亦堅稱，與被告間之借款，僅
    上開㈠所指1次（偵卷第27-28頁），檢察官並就此部分另為
    不起訴處分確定（偵卷第63-65頁），而該部分經不起訴之
    犯罪事實，依不起訴處分書之記載，借款金額為5萬元、借
    款地點為竹崎真武廟，與本件108年6月22日在竹崎鄉立游泳
    池旁停車場前借款7萬元之事實，顯不相同，是本件被告被
    訴重利之犯罪事實，尚與前開不起訴處分之犯罪事實無關，
    應予指明。
二、刑法第344條重利罪成立之要件為乘人急迫、輕率或無經驗
    ，貸以金錢或其他物品，且取得與原本顯不相當之重利。在
    第一條件，係指明知他人出於急迫、輕率或無經驗，而利用
    機會故為貸與，在第二條件，係指就原本利率、時期核算及
    參酌當地之經濟狀況，較之一般債務之利息，顯有特殊之超
    額者而言（最高法94年台上字第3533號判決意旨參照）。所
    謂乘他人急迫，係指明知他人緊急迫切需要金錢或其他物品
    運用，利用機會故為貸與者而言；倘借用人非處於急迫情形
    ，縱貸予人貸予重利，亦難以重利罪相繩（最高法院95年度
    台上字第1216號判決意旨參照），經查：
㈠、被告雖有於108年6月22日，在竹崎鄉立游泳池旁停車場前借
    款7萬元與被害人之事實，然就該次借款有無趁他人輕率、
    急迫、無經驗而故予貸給之情形，依被害人於偵查中證稱：
    因急需用錢，又礙於身分難以求助他人，遂於108年6月中旬
    起至108年10月下旬許，經友人介紹引薦向經營放款業者借
    款，及自行撥打簡訊廣告電話分別向綽號凱祥、阿龍、阿明
    、黑仔（即被告）、借貸無壓力、張小傑、阿成、阿勝、阿
    信等人借款多筆金錢（警卷第13頁）、因為我當時沒有錢，
    因為我參選里長有欠人錢，有欠人家錢才會借錢來還，我急
    著要還錢，也有人會來向我討錢（偵卷第28頁）等語，僅指
    稱因參選里長欠錢，需用資金還錢，然所稱參選里長而欠錢
    乙情，已難謂有何輕率、急迫、無經驗之情況，且此部分構
    成要件事實，更無其他證據足以補強被害人之指述，則揆諸
    前開最高法院見解，倘被害人非處於急迫情形，縱有貸予重
    利之行為，亦難以重利罪相繩。
㈡、再參以被害人於原審證稱：我是透過朋友介紹認識被告，認
    識很久，超過2、3年了，我有跟被告借錢（原審卷第103頁
    ）、我也忘記如何計算利息了，我跟被告說我沒錢了，被告
    之後也沒有算利息了，還本金就好了（同卷第104頁）、我
    忘記還被告多少利息了，隨便我怎麼還，就是不算利息，只
    還本金（同卷第105頁）等情，其證稱與被告素有交情，並
    非僅有借款關係，且就後續還款方式及期限依被告實際還款
    能力而有所調整等情，實與一般貸予金錢賺取重利之情況不
    同，而刑法上重利罪所規範之行為，本在於行為人利用他人
    意思決定自由受壓迫之情況下，透過約定高額利息方式獲取
    利益，反之，如借款人在意思決定自由並未受壓迫之情況下
    ，出於自主決定與貸予人約定高額利息而借得款項，即非在
    刑法重利罪處罰之列，本件依被害人上開證述，係主動尋求
    被告貸予金錢，並無何意思決定自由遭壓迫之情況，且重利
    行為應以取得顯不相當之利息為犯罪成立要件，本件雖被告
    有預扣利息之事實，然依被害人上開證述，被告就後續還款
    期限一再放寬，並未依約定計算利息，且被告亦同意被害人
    直接清償本金，則以被害人實際還款狀況，被告是否有取得
    顯不相當利息之情況，即非無疑。
㈢、起訴意旨認為，被告獲有顯不相當之重利，係依照借款7萬元
    ，每月為1期，每期利息7仟元之方式計算，週年利率為133％
    （即7000×12/63000＝1.33），然縱使被告與告訴人於借款時
    約定之利息，高於民法所定週年利率，亦並不能僅以此認定
    被告借款行為即構成刑法重利罪，已如上述，再就被告本件
    借款實際獲取之利息而言，被害人於偵查中提出LINE對話紀
    錄與存匯款明細顯示，被害人於108年12月9日匯款2仟元、1
    2月23日匯款3仟元、109年1月2日匯款7仟元（警卷第24-25
    頁、44頁），數額並非均為約定利息7仟元，且匯款時間亦
    非每月固定，就此其於原審證稱：偵查中提出交易明細3筆
    ，是我從LINE拍下來的，我每付一筆錢就傳一次給被告，表
    示我已經匯款了，這段期間我也有付利息給被告，只是沒有
    留下憑證，我利息不一定每期都還到足夠，後來被告讓我只
    還本金，因為都是朋友等語（原審卷第106-107頁），則被
    告辯稱，後來只有拿本金等情（原審卷第108頁），並非無
    據，此外，並無證據證明被告確實向被害人收取每月每期7
    仟元之利息，則被告是否確實有如起訴意旨認為，因本件借
    款向被告收取相當週年利率133％重利之事實，實無從認定。
    　
三、綜上，本件依檢察官所舉全部證據，就被告被訴重利犯行，
    尚無法證明達於毫無合理懷疑之心證程度，犯罪既無法證明
    ，應依法為被告無罪之諭知。
伍、駁回上訴之理由
    本件並無證據證明，被告有何起訴意旨所指之重利犯行，原
    審為被告無罪之諭知，尚無違誤。檢察官上訴意旨略以：被
    告於偵查中供稱其係於108年11月間借款與被害人，且從被
    告與被害人通訊軟體LINE之對話訊息翻拍照片中亦可得知被
    告係於11月12日將其中國信託商業銀行帳號000000000000號
    照片傳送與被害人，以供被害人繳納利息，可見被告所稱係
    於108年11月間借款與被害人之事實有所依據，再者，被害
    人於108年12月間多次匯款繳納借款利息與被告，亦有匯款
    單據及中國信託商業銀行交易明細可以佐證，顯見被告本件
    重利犯行發生於000年00月間等語，然本件被告借款時間應
    為108年6月22日，並非108年11月間，上訴意旨僅以被告偵
    查中之供述，認定犯罪時間為108年11月間，仍非可採，且
    本件縱使認定被告借款時間為108年6月22日，然並無證據證
    明被害人借款時有何輕率、急迫、無經驗之情況，自與重利
    罪之構成要件不符，檢察官上訴請求改為被告有罪之諭知，
    為無理由。至於原判決認為，被告於108年6月22日借款7萬
    元與被害人之犯行未經起訴，其理由雖有未洽（詳如上一、
    ㈡㈢所述），為本院所不採，然因本院審理結果，仍認無法證
    明被告有何重利犯行，判決結果並無不同，乃不予撤銷，而
    駁回檢察官之上訴。
陸、應適用之法律：刑事訴訟法第368條。
本案經檢察官江炳勳提起公訴、檢察官李志川提起上訴、檢察官
楊碧瑛到庭執行職務。
中　　華　　民　　國　　109 　年　　12　　月　　22　　日
                  刑事第一庭    審判長法　官  楊清安
                                      法　官  陳珍如
                                      法　官  蕭于哲
以上正本證明與原本無異。
不得上訴。
　　　                                書記官  徐振玉　
中　　華　　民　　國　　109 　年　　12　　月　　22　　日